臺灣高等法院高雄分院刑事判決　　　 100年度交上易字第63號
上　訴　人　臺灣高雄地方法院檢察署檢察官
上　訴　人
即　被　告　陳顥文
選任辯護人　吳晉賢律師
　　　　　　張清雄律師
　　　　　　蔡孟珊律師
上列上訴人因被告過失致死案件，不服臺灣高雄地方法院100 年
度審交易字第150 號中華民國100 年4 月19日第一審判決（起訴
案號：臺灣高雄地方法院檢察署98年度偵字第28355 號），提起
上訴，本院判決如下：
    主  文
原判決撤銷。
陳顥文犯過失致人於死罪，處有期徒刑拾月。
    事  實
一、陳顥文於民國98年8 月26日19時50分許，騎乘車牌號碼067-
    ETH 號重型機車，沿高雄縣永安鄉（99年12月25日改制為高
    雄市永安區○○○路北往南方向行駛，於行經保安路、保安
    路15巷口之際，其原應注意遵守行車時速不得超過該路段速
    限60公里，並應隨時注意車前狀況，隨時採取必要安全措施
    ，而依當時情形又無不能注意之情事，竟疏於注意及此，以
    約77.6-86 公里之時速貿然前行。適有吳民雄騎乘車牌號碼
    OPC-762 號重型機車，沿保安路南往北方向駛來跨越雙黃線
    違規左轉，亦行經上開路口，兩車在北往南外側車道發生碰
    撞，雙方均人車倒地送醫急救，吳民雄因受有多處外傷、腦
    腹內出血等傷害，送醫途中因已無生命跡象，急救無效不治
    死亡。陳顥文因當場昏迷亦被送往醫院，嗣經警到場處理，
    而發現上情。
二、案經吳民雄之子吳進富告訴暨高雄縣政府警察局岡山分局（
    改制為高雄市政府警察局岡山分局）報告臺灣高雄地方法院
    檢察署檢察官偵查起訴。
    理  由
壹、證據能力部分：
一、辯護人主張蘇榮彬、蘇榮福、吳進富之陳述，均無證據能力
    部分：
（一）按被告以外之人於審判外之言詞或書面陳述，除法律有規
      定者外，不得作為證據，刑事訴訟法第159 條第1 項定有
      明文。查被告之辯護人主張證人吳進富於警詢陳述為審判
      外之陳述，並無證據能力，且核其上開警詢筆錄所陳內容
      與審判中之陳述大致相符，並無特別可信之情況，亦不符
      刑事訴訟法第159 條之2 有關傳聞例外之規定，故不得作
      為認定本案犯罪事實有無之證據，應無證據能力。
（二）按被告以外之人於偵查中向檢察官所為陳述，除顯有不可
      信之情況者外，得為證據，刑事訴訟法第159 條之1 第2
      項定有明文。本件證人蘇榮彬、蘇榮福於檢察官偵查中具
      結後所為之證述，並無何顯不可信之情況，依上說明，其
      於偵查中之證言自均具有證據能力。
二、按鑑定人由審判長、受命法官或檢察官就下列之人選任1 人
    或數人充之：1.就鑑定事項有特別知識經驗者。2.經政府機
    關委任有鑑定職務者；鑑定之經過及其結果，應命鑑定人以
    言詞或書面報告；法院或檢察官得囑託醫院、學校或其他相
    當之機關、團體為鑑定，或審查他人之鑑定，並準用第203
    條至第206 條之1 規定，刑事訴訟法第198 條、第206 條第
    1 項、第208 條第1 項分別定有明文。卷附交通大學行車事
    故鑑定意見書，係檢察官囑託交通大學為鑑定，依據上開規
    定，應有證據能力。辯護人認該鑑定書未經交互詰問即無證
    據能力云云，顯有誤會（況本案之鑑定人吳宗修已於本院審
    理時到庭說明，並經辯護人交互詰問完畢）。
三、按被告以外之人於審判外之陳述雖不符刑事訴訟法第159 條
    之1 至之4 等4 條之規定，而經當事人於審判程序同意作為
    證據，法院審酌該言詞陳述或書面陳述作成時之情況，認為
    適當者，亦得為證據；當事人、代理人或辯護人於法院調查
    證據時，知有前項不得為證據之情形，而未於言詞辯論終結
    前聲明異議者，視為有前項之同意，刑事訴訟法第159 條之
    5 定有明文。本件如後所引被告以外之人於審判外所為之言
    詞或書面陳述，本件被告、辯護人及檢察官對該等證據之證
    據能力均不爭執，且本院審酌上開證據於作成時無任何不適
    當之情況，認以之作為本案之證據，應屬適當，揆諸前開說
    明，應認均有證據能力。
四、另其他證據部分，本院於審判期日，依各該證據不同之性質
    ，以提示或告以要旨等法定調查方法逐一調查，並使當事人
    表示意見，本院亦查無法定證據取得禁止或證據使用禁止之
    情形，故認所引用各項證據資料，均具證據之適格，合先敘
    明。
貳、實體部分
一、上揭事實，業據被告於原審審理中坦承不諱，然於本院審理
    時則改稱：被害人貿然違規左轉肇致本件車禍，被告騎乘重
    機車於自己車道上，路權應屬被告，被告顯無過失可言云云
    。經查：
（一）由2 車車損之照片觀之，被害人機車係右後側遭撞擊，故
      車損部分集中於該處，被告係以接近90度之角度直接撞擊
      被害人機車，故造成被告機車車前輪向後凹縮變形，且2
      車之零件、碎片均散落滿地，有現場照片可證（見警卷第
      12-16 頁），足認被告所騎乘之系爭機車確有撞擊被害人
      機車無訛。
（二）本案事故地點為台17線198 公里500 公尺處南向車道，道
      路速限為每小時60公里，有道路交通事故調查報告表(一)（
      見警卷第19頁）可稽，而被告之同行友人李彥廷、李郁萱
      分別證稱：「當時白色機車（即被告機車）在我左前方約
      4-5 台車距離，我們當時都有減速煞車，我跟白色機車距
      離就拉長約25公尺左右，我未煞車前車速約60-70 公里，
      …白色機車有減速，但速度多少我不知。因我們煞車程度
      不一樣，距離有與他拉長」等語（見警卷第2-3 頁）、「
      陳顥文來不及煞車就與對方機車右側車身發生碰撞」等語
      （見警卷第6-7 頁），核與其他現場證人蘇榮彬、蘇榮福
      分別証述：「對方是四部機車過來，對方都沒有停，死者
      有停等一部過去才往西邊走，結果就被第二台過來的機車
      撞到」等語（見偵查卷第26頁）、「我只知道當時機車的
      速度真的很快」等語（見偵查卷第27頁）大致相符，顯見
      被告騎乘之機車縱有煞車，亦因車速過快、與被害人機車
      之距離過近，終因煞車不及而撞上被害人機車；再被害人
      機車遭撞擊後，車後遺有刮地痕長6.4 公尺，斷續另有滑
      痕長各0.4 、2.1 公尺（前後總長計13.9公尺），被告機
      車車後遺有刮地痕長8.8 公尺（均見警卷第18頁道路交通
      事故現場圖），亦足證被告撞擊被害人機車時，車速極快
      ，方致二車倒地後均遺有前述長距離之刮地痕及滑痕；而
      被告車速經碰撞( 動量守衡) 原理計算之結果，其時速約
      在77.6-86 公里（見國立交通大學100 年1 月11日交大管
      運字第1001000281號函及所附行車事故鑑定意見書，偵卷
      第141 頁計算公式），與上述證人證述亦屬相合，並有道
      路交通事故調查報告表(一)、(二)（見警卷第19-20 頁）、現
      場照片28張（警卷第11至17頁）、國立交通大學行車事故
      鑑定意見書（偵卷第140 至141 頁）等證據在卷可稽。徵
      之被告於本院審理中亦供認：「是的，我有撞到被害人，
      我當時有減速，減速後應該在60公里以下，沒有減速之前
      我的車速應該是70幾公里」等情（見本院卷第79、80頁）
      ，益足見被告夜間駕駛重型機車，超速疾駛，其就本件車
      禍事故具有過失，至為灼然。堪認被告於原審所為之任意
      性自白應與事實相符，其於本院審理中辯稱，並無過失云
      云，要非可採。
（三）至於被告辯護人雖以：交通大學行車事故鑑定意見書四、
      第7 行以「假定機車A 係在靜止狀態下遭撞擊」來推算被
      告機車車速，顯嚴重高估被告車速，且交通大學鑑定報告
      未記載推算被告機車車速之算式，顯不足採云云，為被告
      辯護。然查根據動量守衡原理之算式，本案A 車要左轉，
      它車損部分在後段，所以A 車（被害人機車）是在後段被
      撞到，A 車被撞時是在行駛中，根據它的刮地痕13.9公尺
      ，就可以推算A 車倒地瞬間速度是時速約43.2-47.9 公里
      。交通大學鑑定報告四、第7 行所寫的假定，是為了作有
      利被告的認定，才會說假設A 車是在靜止狀態，即算式計
      算出來，B 車（被告機車）的速度就會更慢，有利被告，
      業據鑑定證人吳宗修證述明確，並有其手寫算式照片可資
      佐證（見本院卷第70、84頁），是辯護人此部分之主張，
      尚屬無據。另臺灣省高屏澎區車輛行車事故鑑定委員會98
      年10月23日屏澎鑑字第0986003298號函及所附鑑定意見書
      、臺灣省車輛行車事故覆議鑑定委員會98年12月14日覆議
      字第0986204649號函雖均認被告駕駛本案機車並無過失云
      云（見偵查卷第7-9 、21頁），此乃均未考量前述證人有
      關車速之陳述及現場刮地痕、車損狀況，而漏未認定被告
      車速是否違規所致，該2 鑑定內容顯與事實有悖，當不足
      資為對被告有利之認定，自以交通大學鑑定書所載之鑑定
      意見較合於現場真實狀況。再被害人吳民雄駕駛重型機車
      ，行經劃有分向限制線路段左轉駛入來車道，為肇事主因
      。陳顥文夜間駕駛重型機車，嚴重超速行駛，撞擊對向違
      規左轉之機車，為肇事次因，交通大學鑑定書亦採相同意
      見（見偵卷第141 頁），惟縱認被害人就本件事故之發生
      與有過失，仍無解於被告就本件交通事故應負過失責任之
      認定。
（四）按駕駛人駕駛汽車，應遵守道路交通標誌、標線、號誌之
      指示，並服從交通指揮人員之指揮；行車速度，依速限標
      誌或標線之規定；汽車行駛時，駕駛人應注意車前狀況，
      並隨時採取必要之安全措施，道路交通安全規則第90條、
      第93條第1 項第1 款前段、第94條第3 項分別定有明文。
      被告為考領有駕駛執照之人（見本院卷第85頁被告重型機
      車執照查詢表），對上開規定自應知之甚詳，並應切實遵
      守，而依車禍當時情況：天候晴、夜間有照明、柏油路面
      乾燥無缺陷、亦無障礙物、視距良好，又無任何不能注意
      之情事，有前開道路交通事故調查表(一)在卷足憑，詎被告
      竟疏未注意車前狀況，並隨時採取安全措施，猶以超過當
      地行車速限之規定行駛，致撞擊被害人；再被害人吳民雄
      因騎乘機車遭被告機車撞擊，而受有多處外傷、腦腹內出
      血等傷害，送醫途中因已無生命跡象，急救無效不治死亡
      一節，有臺灣高雄地方法院檢察署相驗屍體證明書（見警
      卷第21頁）、相驗屍體照片（警卷第22頁）可資佐證，是
      被告就本件事故之發生確有過失，甚為明確，且其過失與
      被害人之死亡亦有相當因果關係。被告所為過失致死犯行
      ，堪以認定，應依法論科。
二、核被告所為，係犯刑法第276 條第1 項之過失致人於死罪。
三、原審據以論處被告過失致死罪刑，固非無見；惟查被告因本
    案車禍昏迷住院，而由其母黃錦梅於高雄醫院大學附設中和
    醫院急診室代為製作筆錄，有被告陳述（見本院卷第80頁）
    、被詢問人黃錦梅之現場訪談紀錄表（見警卷第10頁）可證
    ，堪信被告並未於肇事後自首犯罪，高雄縣政府警察局道路
    交通事故肇事人自首情形紀錄表（警卷第27頁）顯有誤載，
    原審據此認定被告合於自首減刑之規定，即有未合。被告上
    訴意旨否認犯罪，指摘原判決不當，並無理由。次按量刑輕
    重係屬事實審法院得依職權自由裁量之事項，苟已斟酌刑法
    第57條各款所列情狀而未逾越法定刑度，不得遽指為違法（
    最高法院72年度台上字第6696號判例意旨參照），故檢察官
    認本案原審量刑過輕云云，亦無理由；惟原判決既有前述瑕
    疵，自應由本院將原判決撤銷改判。
四、爰審酌被告騎乘機車未謹慎注意交通安全，竟於上開時、地
    因超速行駛而肇事，並致被害人吳民雄發生不可回復之死亡
    結果，不僅侵害他人之生命權，更因此造成家屬莫大之悲痛
    ，且被告迄今未與被害人家屬達成和解，除保險給付外，亦
    未彌補被害人家屬之損害及取得被害人家屬之原諒，告訴人
    亦當庭表示被告犯後未有和解誠意等語，所為實有不該；參
    以被告本件車禍發生過失情節之輕重，及其智識程度為國中
    畢業，現無業等一切情狀，量處如主文第2 項所示之刑，以
    資懲儆。
據上論斷，應依刑事訴訟法第369 條第1 項前段、第364 條、第
299 條第1 項前段，刑法第276 條第1 項，刑法施行法第1 條之
1 ，判決如主文。
本案經檢察官高碧霞到庭執行職務。
中    華    民    國  100     年    10    月    26    日
                    刑事第六庭  審判長法  官  翁慶珍
                                      法  官  孫啟強
                                      法  官  石家禎
以上正本證明與原本無異。
不得上訴。
中    華    民    國   100    年    10    月    26    日
                                      書記官  黃月瞳
附錄本件判決論罪科刑法條：
中華民國刑法第276 條第1 項（過失致死罪）
因過失致人於死者，處2 年以下有期徒刑、拘役或2 千元以下罰
金。